臺灣高等法院民事判決  
111年度上字第67號
上  訴  人  徐水龍    
訴訟代理人  胡鳳嬌律師
被  上訴人  郭詹秀鳳
            郭玠琛  
共      同
訴訟代理人  李秋銘律師
上列當事人間請求拆屋還地事件，上訴人對於中華民國109年12
月22日臺灣宜蘭地方法院108年度訴字第273號判決提起上訴，本
院判決如下：
    主  文
上訴駁回。
第二審訴訟費用由上訴人負擔。
    事實及理由
一、按依民法第821條規定，各共有人對於第三人，得就共有物
    之全部，為本於所有權之請求，此項請求權非必須由共有人
    全體共同行使，則以此為標的之訴訟，自無由共有人全體共
    同提起之必要。所謂本於所有權之請求權，係指民法第767
    條第1項所規定之物權的請求權而言，故對於無權占有或侵
    奪共有物者，請求返還共有物之訴，得由共有人中之一人單
    獨提起，惟依民法第821條但書規定，應求為命被告向共有
    人全體返還共有物之判決而已（最高法院28年渝上字第2361
    號判例要旨參照）。本件被上訴人主張其為土地共有人，依
    民法第767條第1項前段、中段及第821條規定，單獨對於無
    權占用系爭土地之上訴人請求返還占用之土地予共有人全體
　　，依上開說明，並無當事人不適格情事。又民事訴訟法第16
　　8條規定當事人死亡者，訴訟程序在有繼承人、遺產管理人
    或其他依法令應續行訴訟之人承受其訴訟以前當然停止，可
    見係指訴訟之當事人死亡，始有訴訟停止之適用，本件被上
    訴人既未列其他共有人為當事人，則縱有其他共有人死亡情
    事，亦不生停止訴訟程序之問題。上訴人所為本件當事人不
    適格及應停止訴訟程序之抗辯，並非可取，合先敘明。
二、被上訴人主張：坐落宜蘭縣○○鎮○○○○段000地號 （下稱526
    地號）土地為郭詹秀鳳與訴外人林慧愍等人共有，郭詹秀鳳
    持有應有部分8分之3；同段531地號（下稱531地號）土地，
    為郭玠琛與訴外人林慧愍等人共有，郭玠琛持有應有部分8
    分之1（526、531地號土地以下合稱系爭土地）。因上訴人
    所有未辦保存登記門牌號碼宜蘭縣○○鎮○○路0段000號之二層
    建物（下稱系爭建物）及附屬地上物無權占用系爭土地如原
    判決附圖（下稱附圖）編號A1、B、C1、A2、C2、D所示（面
    積依序為60.46、9.68、7.14、18.92、11.79、1.8
　　3平方公尺），爰依民法第821條、第767條第1項前段、中段
    規定，請求上訴人將無權占用之系爭建物及地上物拆除返還
    土地予全體共有人。
三、上訴人則以：伊於民國65年間興建系爭建物時有向土地所有
    權人陳阿允、林阿木、郭茂庚、林炎泉購買坐落重測前宜蘭
    縣○○○段○○○○段00地號（下稱52地號）即系爭土地權利，已
    付價金新臺幣（下同）2萬元，雖尚未完成過戶手續
　　，惟已交付占有迄今，故基於買賣契約關係，自屬有權占有
　　。且伊在系爭土地上蓋屋，居住長達43年均未經土地所有權
    人表示異議，被上訴人現主張無權占用請求拆屋還地，實有
    權利濫用，違背誠信原則。又上訴人因年代久遠，證據取得
    及保存不易，且原地主均已死亡，為符合公平，應依民事訴
    訟法第277條但書規定，降低證明度，則本於經驗法則及降
    低後之證明度，由上開長期占有事實及建物取得完工證明之
    事實應推知伊所辯為真實。況伊已和平公然占有系爭土地超
    過20年，亦得因時效而取得地上權，而有權占用等語置辯。
四、原審判決上訴人應將①坐落526地號土地上如附圖A1部分所示
    之第一層RC加強磚造、第二層鐵皮造建物，面積60.46平方
    公尺、B部分鐵皮頂磚造建物，面積9.68平方公尺、C1部分
    鋼鐵造雨棚，面積7.14平方公尺之地上物拆除，將土地騰空
    返還郭詹秀鳳及其他全體共有人；②坐落531地號土地上如附
    圖A2部分所示之第一層RC加強磚造、第二層鐵皮造建物
　　，面積18.92平方公尺、C2部分所示之鋼鐵造雨棚，面積11.
　　79平方公尺、D部分鐵皮造雨遮，面積1.83平方公尺之地上
    物拆除，將土地騰空返還郭玠琛及其他全體共有人。上訴人
    不服，提起上訴，聲明：①原判決廢棄。②被上訴人在第一審
    之訴及假執行之聲請均駁回。
五、查被上訴人主張郭詹秀鳳持有526地號土地應有部分8分之3
　　，郭玠琛持有531地號土地應有部分8分之1，以及上訴人所
    有系爭建物及地上物占用系爭土地如附圖A1、B、C1、A2、C
    2、D所示部分，面積依序為60.46、9.68、7.14、18.92、11
    .79、1.83平方公尺之事實，為兩造所不爭，復有土地登記
    謄本及原審赴現場履勘製作之勘驗筆錄、現場照片及囑託宜
    蘭縣宜蘭地政事務所測量繪製之土地複丈成果圖在卷可稽（
    見原審卷一第111-124、143-145頁及本院限閱卷第9、18頁
    ），堪認為真實。至被上訴人主張上訴人所有系爭建物及地
    上物占用系爭土地乃無權占有一節，則為上訴人所否認，並
    以前詞抗辯。本院就雙方爭執判斷如下：
  ㈠按我國民法物權編，係採登記生效主義，凡主張因時效而取
    得之地上權者，依民法第772條規定，仍以登記為要件。查
    依本院調取之土地登記謄本，系爭土地並無上訴人所指之地
    上權設定登記（見本院限閱卷所附土地登記謄本），而上訴
    人始終不能證明其已完成地上權設定登記，則在其聲請登記
    為地上權人以前，尚不能以取得時效對抗被上訴人（最高法
    院69年度台上字第3708號裁判要旨參照），其抗辯因時效取
    得地上權，有權占用系爭土地云云，自非可取。
　㈡上訴人抗辯其於65年間興建系爭建物第一層時即已於64年間
    向系爭土地所有權人購買取得土地權利，得基於買賣關係占
    用系爭土地，並以土地所有權人有提供土地登記總簿謄本、
    地籍圖謄本供其申請編訂門牌及完工證明書之事實，及舉證
    人林聰勇、徐俊傑、莊德勝之證詞為證，惟查：
　1.526地號土地於94年重測前地號為宜蘭縣○○鎮○○○段○○○○段00
    00地號，531地號土地重測前為同上小段52-20號，而上訴人
    自承其於64年間購買之土地地號為52地號，系爭建物於65年
    之房屋稅籍登記表亦登記坐落在52地號土地上，該52地號土
    地重測後則改編為524地號（以上見本院限閱卷第5、9、17
    頁所附之土地登記謄本、原審卷一第55、63頁之地籍異動索
    引、及第229頁之房屋稅籍登記表）。查台灣光復後迄64年
    、65年間，52-1地號與52地號均同時存在，顯屬不同之土地
    （見前揭限閱卷第5、9、21、27、41、51頁所附土地登記謄
    本、電子處理前登記簿及光復後土地登記總簿）。上訴人既
    自承於64年間所購買之土地為52地號，則系爭建物及地上物
    占用526地號（即重測前52-1地號）土地，自屬無權占用。
    另52地號雖於69年間分割新增52-20地號（見前揭限閱卷第3
    5頁所附電子處理前登記簿），惟比對宜蘭縣警察局頭城鎮
    戶政事務所65年1月7日函關於編訂上訴人系爭建物門牌所附
    之建物配置圖，與宜蘭縣宜蘭地政事務所於原審就系爭建物
    及地上物占用系爭土地所測量製作之複丈成果圖，可見上訴
    人申請編訂門牌之建物乃坐落重測且未分割前52地號之北側
    ，與目前占用之位置係在重測且未分割前52地號南側而屬於
    分割新增之52-20地號（即重測後531地號）範圍（見原審卷
    一第145頁之複丈成果圖及第238頁之前揭配置圖），二者位
    置顯相距甚遠，自難認上訴人於65年申請完工證明之建物，
    係目前占用531地號之建物。故上訴人以土地所有權人有提
    供土地登記總簿謄本、地籍圖謄本供其申請建物編訂門牌及
    完工證明書之事實，據為證明其已取得占用系爭土地權利，
    尚非可採。
　2.次查證人即系爭土地共有人林聰勇證稱：「我都是從被告（
    指上訴人）口頭說有向地主買地，但沒有見聞買賣過程」、
    「據我所知，（系爭建物增建時）好像沒有（取得地主同意
    ），我也不清楚被告有無取得，都是聽被告說的」、「因為
    土地從父執輩傳承下來」、「（父執輩）曾經有（向上訴人
    要討回土地）」等語（原審卷一第286-288頁），其 中就關
    於上訴人占有系爭土地之權源乃聽聞自上訴人，並非其親自
    見聞，故其證詞並不能證明上訴人確有於興建系爭建物時向
    地主購買系爭土地權利之事實。證人即原地主之一林炎泉之
    配偶陳寶珠證稱：伊並不知道林炎泉與上訴人買賣土地之事
    ，亦不知道系爭土地上於65年間蓋有房屋，伊持分少 無法
    趕上訴人等語（見原審卷三第13、16頁），亦不能證明上訴
    人有向系爭土地共有人購買土地權利之事實。證人即上訴人
    之妻兄莊德勝證稱：「我也不太清楚（上訴人與系爭土地地
    主接觸情形）」、「我聽我妹妹說有給代書辦（系爭土地）
    ，但是沒有結果」、「我妹妹說有一位地主代書找不到，所
    以無法辦理」、「有繳錢給林炎泉...我妹妹說有拿1萬元給
    林炎泉」、「不清楚（1萬元是什麼錢）」、「（法官問：
    被告與地主商量的事情是否都是聽你妹妹說的）是，這是他
    們私人的事情，我不了解」等語（見原審卷一第375-377頁
    ），亦均係聽聞自上訴人之配偶所言，且關於交付林炎泉1
    萬元之原因不明，復與上訴人所稱價金2萬元明顯有出入，
    自難據為有利於上訴人之認定。證人即上訴人之子徐俊傑雖
    證稱：系爭建物第二層鐵皮屋（即附圖A1、A2部分）係伊於
    83年、84年間蓋的，當時伊有詢問地主陳進川，陳進川沒有
    表示同意也沒有表示反對，伊有去找林炎泉詢問上訴人向地
    主買土地時是林炎泉簽約，林炎泉說當時並未過戶，土地並
    非上訴人的，但對伊加蓋鐵皮屋沒有意見。伊並未看過買賣
    契約文件，並未親自見聞林炎泉與上訴人簽約過程，係聽聞
    自伊二舅所言等語（見原審卷一第291-292頁），則其關於
    上訴人向林炎泉購買系爭土地一節亦係聽聞自他人，並非親
    自見聞，尚難據以認定上訴人確有向全體共有人購買系爭土
    地權利，或向林炎泉購買其應有部分權利。至其關於在系爭
    建物第二層增建鐵皮屋時，土地共有人林炎泉、陳進川未表
    示反對之證詞，充其量僅能證明系爭土地部分共有人未表示
    反對，並不能證明系爭建物第一層在65年興建時，有經過土
    地全體共有人同意，或上訴人有向土地共有人買受土地權利
    之事實。故上訴人舉上開證人證詞為證，抗辯有購買系爭土
    地權利，得占用系爭土地云云，亦非可取。又依前所述
　　，上訴人指稱買賣之土地既為重測前52地號土地，而非52-1
    地號，且其於65年1月完工之建物所占用重測前52地號土地
    位置復與目前系爭建物占用之位置明顯不同，難認係同一建
    物，則自無依上訴人之聲請，再通知系爭土地全部共有人到
    場調查上訴人是否有買受系爭土地之必要，附此敘明。
　㈢末查系爭建物第一層係由上訴人所興建，第二層鐵皮增建部
    分係由上訴人之子徐俊傑於83年、84年間增建，其餘地上物
    則為上訴人所興建，惟C1、C2鋼鐵造雨棚係徐俊傑於上訴人
    原興建之木頭遮雨棚另外增加鋼鐵而成，此為上訴人及證人
    徐俊傑陳述明確（見原審卷一第111-115之勘驗筆錄、第194
    頁言詞辯論筆錄及第291-292頁言詞辯論筆錄），而上開第
    二層鐵皮增建部分係附著於系爭建物第一層，該增建部分之
    進出均須經由第一層屋內樓梯，此為徐俊傑證述在卷（見原
    審卷一第292頁），至其他地上物亦係依附於系爭建物第一
    層而建造（見原審卷一第97、99、119-123頁之照片），堪
    認均與原有第一層建物作為一體之使用，而不具構造上及使
    用上之獨立性，是上開增建之第二層建物及地上物，自因附
    合而成為第一層建物之一部分（民法第811條規定參照）。
    參以系爭建物於65年間之房屋稅籍登記表（原門牌號碼宜蘭
    縣○○鎮○○路0000號）、及109年度房屋稅籍證明書（現門牌
    號碼宜蘭縣○○鎮○○路0段000號）所載納稅義務人（
　　房屋所有權人）亦均為上訴人（見原審卷一第229-231頁）
　　，則應認上訴人就系爭建物一、二層全部及地上物均有處分
    權，故被上訴人以系爭建物及地上物無權占用系爭土地，請
　　求上訴人予以拆除，將占用土地返還全體共有人，自屬有據
　　。
　㈣按權利之行使，不得違反公共利益，或以損害他人為主要目
    的；又行使權利，履行義務，應依誠實及信用方法，民法第
    148條定有明文。查本件上訴人既不能證明有向系爭土地所
    有權人購買土地權利，亦不能證明有其他得合法占用系爭土
    地之權源，則被上訴人基於土地共有人之所有權能，依民法
    第767條第1項前段、中段規定行使其所有權能，及依民法第
    821條規定，請求上訴人返還長期占用之土地予全體共有人
　　，核屬依法為權利之正當行使，難認有何違背公共利益，或
    以損害上訴人為目的之情形，上訴人抗辯被上訴人請求拆屋
    還地予全體共有人有權利濫用或違反誠信原則情事云云，亦
    非可取。
六、綜上所述，被上訴人依民法第821條、第767條第1項前段、
    中段規定，請求上訴人拆除系爭土地上如附圖A1、B、C1、A
    2、C2、D所示之建物及地上物，將占用之土地返還全體共有
    人，洵屬有據，應予准許。原審為上訴人敗訴之判決，並無
    不合。上訴意旨指摘原判決不當，求予廢棄改判，為無理由
    。
七、本件事證已臻明確，兩造其餘攻擊、防禦方法及所提證據，
    經審酌後認與判決結果不生影響，爰不予逐一論列。至上訴
    人所援引之航照圖（見本院卷外放之證物袋），充其量僅能
    證明系爭建物建造態貌之變化，但不能證明有合法占用土地
    之事實，一併說明之。 　　　
八、據上論結，本件上訴為無理由，依民事訴訟法第449條第1項
    、第78條，判決如主文。，
中　　華　　民　　國　　111 　年　　11　　月　　29　　日
                  民事第二十五庭
                      審判長法  官  謝碧莉
                            法  官  賴秀蘭
                            法  官  陳筱蓉
正本係照原本作成。
如不服本判決，應於收受送達後20日內向本院提出上訴書狀，其
未表明上訴理由者，應於提出上訴後20日內向本院補提理由書狀
（均須按他造當事人之人數附繕本）上訴時應提出委任律師或具
有律師資格之人之委任狀；委任有律師資格者，另應附具律師資
格證書及釋明委任人與受任人有民事訴訟法第466 條之1第1項但
書或第2項所定關係之釋明文書影本。如委任律師提起上訴者，
應一併繳納上訴審裁判費。
中　　華　　民　　國　　111 　年　　11　　月　　29　　日

                            書記官  鄭靜如